【裁判字號】    88,易,811
【裁判日期】    890309
【裁判案由】    重利等
【裁判全文】
台灣苗栗地方法院刑事判決                          八十八年度易字第八一一號
    公  訴  人  臺灣苗栗地方法院檢察署檢察官
    被      告  乙○○
    選任辯護人  朱昭勳
右列被告因重利等案件，經檢察官提起公訴（八十八年度偵字第三三五一號），本院
判決如左：
    主  文
乙○○連續乘他人急迫，貸以金錢，而取得與原本顯不相當之重利，處有期徒刑月
，如易科罰金，以佰元折算壹日。緩刑貳年。
    事  實
一、乙○○基於重利之概括犯意，於民國八十八年三月三日，在中國時報上刊登「六
    萬內、正職來電即借、000000000」之廣告，招徠需錢孔急之不特定人
    ，乘前開不特定之人急迫之際貸以金錢，並收取與原本顯不相當之重利，適甲○
    ○因其公司周轉不靈需錢孔急，於同日見乙○○所刊登之前開廣告，便按其上所
    載電話號碼與乙○○聯繫，雙方約定在苗栗縣竹南鎮崎頂里四鄰尖山十八之八號
    林毓偉住處見面，乙○○即乘甲○○急需用錢之際，貸與甲○○新臺幣（下同）
    七萬元，約定利息以十天為一期，每期一萬四千元，預扣一萬四千元利息，由甲
    ○○將其身分證質押在乙○○處，並簽立面額七萬元之本票交由乙○○收執，以
    作為擔保後，乙○○即實際交付五萬六千元與甲○○，嗣於同年月十四日甲○○
    依約清償借款七萬元予乙○○，並取回身分證及所簽立之七萬元本票，乙○○因
    此取得與原本顯不相當之利息。乙○○復基於同前之概括犯意，於同年月十八日
    十五時許，在甲○○之前揭住處，乘甲○○急需用錢之際，再貸與甲○○四萬元
    （起訴書誤為七萬元），約定利息以十天為一期，每期八千元（起訴書誤為二萬
    元），預扣八千元利息，由甲○○將其身分證質押在乙○○處，並簽立面額四萬
    元之本票一紙（票號五０四二一五）交由乙○○收執，以作為擔保後，乙○○實
    際交付三萬二千元（起訴書誤為五萬元）與甲○○，迄同年月二十八日甲○○僅
    清償本金一萬元，並希予展期清償，二人遂再約定利息以每十天為一期，每期五
    千元，並由甲○○交付竹南鎮農會之支票一紙（發票人為林毓倫，面額四萬元，
    發票日八十八年四月二日，帳號000000000，支票號碼ＦＡ00000
    00）予乙○○收執，作為擔保。其後甲○○連續交付六期共計三萬元之利息予
    乙○○，乙○○因此取得與原本顯不相當之利息。嗣於八十八年六月二十五日十
    二時許，甲○○約乙○○在苗栗縣頭份鎮○○路與建國路口之麥當勞餐廳前見面
    時，為警據報當場查獲乙○○，並自其身上起出甲○○之身分證一枚（已發還）
    及前揭發票人為甲○○之本票、發票人為林毓倫之支票各一紙。
二、案經苗栗縣警察局竹南分局報請臺灣苗栗地方法院檢察署檢察官偵查起訴。
    理  由
一、訊據被告乙○○對於右揭事實坦承不諱，核與被害人甲○○於本院訊問中指述之
    情節相符，並有中國時報廣告版影本、本票、支票及贓物認領保管單各一紙附卷
    可稽，足認被告之自白確與事實相符。事證明確，被告犯行洵堪認定，應予依法
    論科。
二、查被害人甲○○係出於急需現金週轉之際，經由報紙廣告，得知被告貸與款項，
    始向被告借款並給付高額利息，足徵被告所貸與之人，為需錢孔急之不特定人，
    又被告所定之利息，係每放款七萬元先預扣一萬四千元之利息，並以十天為一期
    ，每期收取高達一萬四千元之利息，或放款四萬元先預扣八千元之利息，並以十
    天為一期，每期收取高達八千元之利息，至本息繳清為止，遠高於法定約定利率
    ，客觀審酌目前本地經濟狀況，較一般債務之利息，顯有特殊之超額，自屬與原
    本顯不相當之重利。故核被告所為，係犯刑法第三百四十四條之重利罪。起訴書
    雖未敘及被告於八十八年三月三日之第一次重利犯行，惟此部分犯行與檢察官起
    訴部分，有連續犯裁判上一罪之關係，為起訴效力所及，本院自得併予審判，核
    先敘明。被告先後二次犯行，時間緊接，犯罪構成要件相同，顯係基於概括犯意
    反覆為之，為連續犯，應依刑法第五十六條以一罪論，並加重其刑。爰審酌被告
    前無何不良素行、犯罪之動機、目的、手段、智識程度、收取巨額之重利，對於
    借款人造成沈重之負擔，及本案借款人僅一人，且所借款項及所得利息均不多，
    並犯罪後坦承重利犯行，已知悔誤之態度等一切情狀，量處如主文所示之刑，並
    諭知易科罰金之折算標準。末查前未曾受有期徒刑以上刑之宣告，有台灣高等法
    院檢察署刑案紀錄簡覆表一紙在卷可憑，經此刑之教訓，當知所警惕，而無再犯
    之虞，本院認前開對其所宣告之刑，以暫不執行為適當，爰併予宣告緩刑二年，
    以啟自新。另查獲起出如事實欄所載之本票及支票各一紙，並非被告所有，依法
    不得沒收，附此敘明。
三、公訴意旨另以：被告乙○○為討債，於八十八年四月中旬即基於概括之犯意，連
    續在電話中或當面向甲○○恐嚇稱：「如不還錢，出去要小心點，並要對你家人
    不利」等語，使甲○○心生畏懼，因認被告另涉犯刑法第三百零五條之恐嚇罪嫌
    云云。按犯罪事實，應依證據認定之，無證據不得推定其犯罪事實，又不能證明
    被告犯罪者，應諭知無罪之判決；刑事訴訟法第一百五十四條、第三百零一條第
    一項前段分別定有明文。又認定不利於被告之事實，須依積極證據，苟積極證據
    不足為不利於被告事實之認定時，即應為有利於被告之認定，更不必有何有利之
    證據，最高法院著有三十年上字第八一六號判例可資參照。本件公訴人認被告涉
    犯恐嚇罪嫌，無非係以被害人甲○○之指述，為其主要論據。訊據被告乙○○堅
    詞否認有何恐嚇犯行，並辯稱：伊絕未恐嚇被害人等語。經查：被害人甲○○於
    警訊及檢察官第一次訊問中均未提及被告有何恐嚇犯行，迄檢察官第二次訊問中
    始提及被告曾以電話恐嚇云云，嗣於本院訊問中又謂其弟林鈺淳可證明被告確有
    恐嚇犯行，惟證人林鈺淳於本院訊問中證稱其未聽到或看到被告恐嚇被害人等語
    （參見本院八十八年十一月一日訊問筆錄），參以被害人甲○○就前開被告重利
    犯行之指述前後不一等情，實難僅憑該被害人甲○○之單一指述，即遽認被告有
    何公訴人所指之恐嚇犯行。被告上開所辯，尚堪採信。此外，復查無其他積極證
    據足資證明被告有何公訴人所指此部分之犯行，此部分不能證明被告犯罪，原應
    為無罪之諭知，惟公訴意旨認此部分與前開有罪部分有牽連犯之裁判上一罪關係
    ，爰不另為無罪之諭知，附此敘明。
四、本件被害人甲○○於八十八年三月三日因向被告借款，以身分證質押於被告乙○
    ○處，明知其身分證並未遺失，竟於同年月四日，向苗栗縣竹南鎮戶政事務所謊
    報遺失，偽填國民身分證申請書，申請補發新證等情，迭據被害人於本院訊問中
    供陳在卷，並有苗栗縣竹南鎮戶政事務所八十九年二月十一日苗竹鎮戶字第二四
    八號函附於本院卷可稽，被害人甲○○此部分所為似已涉犯刑法第二百十四條之
    罪嫌，應移由檢察官另行依法處理。
據上論斷，應依刑事訴訟法第二百九十九條第一項前段，刑法第五十六條、第三百四
十四條、第四十一條、第七十四條第一款，罰金罰鍰提高標準條例第一條前段、第二
條，判決如主文。
本案經檢察官石東超到庭執行職務。
中      華      民      國    八十九    年      三      月      九      日
                                        臺灣苗栗地方法院刑事庭
                                            法  官  王 萬 金
右正本證明與原本無異。
如不服本判決，應於判決送達後十日內向本院提出上訴狀( 應附繕本 )，上訴於
臺灣高等法院台中分院。
                                            書記官  陳 蕙 楠
中      華      民      國    八十九    年      三      月      十      日
附錄論罪科刑法條
刑法第三百四十四條：
乘他人急迫、輕率或無經驗貸以金錢或其他物品，而取得與原本顯不相當之重利者，
處一年以下有期徒刑、拘役或科或併科一千元以下罰金。


司法院資訊處製作；財團法人民間司法改革基金會備份。
